臺中高等行政法院判決　　　　　　　　　　　　　　　　九十一年度簡字第四四號
　　原　　　告　甲○○
　　訴訟代理人　丙○○
　　　　　　　　戊○○
　　被　　　告　彰化縣政府
　　代　表　人　乙○○
　　訴訟代理人　丁○○
　　　　　　　　己○○
右當事人間因建築法事件，原告不服內政部中華民國九十年十月二十三日台九○內訴
字第九○○七四七五號訴願決定，提起行政訴訟。本院判決如左︰
　　主  文
原告之訴駁回。
訴訟費用由原告負擔。
　　事  實
壹、事實概要：
    原告受託辦理金來來ＫＴＶ位於彰化縣彰化市○○路三四五號之建築物民國（下
    同）八十九年度公共安全檢查簽證及申報作業，經現場檢查及簽證後，向被告辦
    理申報。嗣系爭建築物經被告委託台灣省建築師公會彰化縣辦事處派員於八十九
    年十月九日至現場複查，發現原告之簽證內容有不實情事，乃按建築法第九十一
    條第四項規定，以九十年三月二十九日彰府工使字第五四三九九號函處原告新臺
    幣（下同）六萬元罰鍰。原告不服，提起訴願遭駁回，遂提起本件行政訴訟。
貳、兩造之陳述及爭點：
一、原告部分：
  (一)聲明：訴願決定及原處分均撤銷。
  (二)陳述：
　　1.原告受託辦理金來來ＫＴＶ建築物之八十九年度公共安全檢查簽證及申報，複
      查認定簽證內容有不符之處而予處罰。原告於九十年四月十九日提出訴願書，
      再於九十年八月二十三日提出補充訴願理由，而訴願決定書內容並未就原告所
      提出訴願書及補充訴願理由進一步調查，即逕以「原處分機關認訴願人上開簽
      證內容有關簽證不實情事」而予以處罰，而被告答辯亦只重複維持原認定內容
      ，也未對原告所提各點予以瞭解。原告認為訴願決定過程略嫌草率，為此提出
      行政訴訟。
    2.被告指原告簽證內容不符之處，分別說明如下：
      避難層主要出入口部分：
        九十一年九月三日會同被告及法院至現場勘驗，此部分出入口之現況確實與
        申報當時有所差異；又依七十三年以前之舊有建築技術規則建築設計施工編
        第九十一條列表備註欄規定，總樓地板面積未達五百平方公尺者，並不適用
        建築物技術規則中之第九十條、九十一條之限制。
      避難層以外樓層之出入口及防火門部分：
        依七十三年以前之舊有建築物技術規則建築設計施工編第九十一條列表備註
        欄規定，總樓地板面積未達五百平方公尺者，並不適用建築物技術規則中之
        第九十一條之限制。
      室內通路走廊寬度部分：
        適用舊有建築物防火避難設施及消防設備改善辦法第十二條之規定，符合原
        告檢查時所測量之尺寸。又系爭建築物係於六十五年取得使用執照，並於八
        十六年六月二日彰工管字第○三五○號已核准變更用途為視聽伴唱遊藝場，
        又於八十八年五月二十四日彰工管字第七一六六號，准該建物之二、三樓變
        更用途為ＫＴＶ，原告檢查當時係依據核准圖說進行檢查，現況與核准圖說
        完全符合，若說謂原告檢查簽證不實，則當初發給用途變更執照即有發照不
        實情事。
      三樓緊急進口寬度部分：
        九十一年九月三日現場勘驗時，業主雖已改善現場緊急出入口之寬度，惟原
        告檢查時，量得確實尺寸為七四‧七公分，因為照片所示六十公分左右之數
        據，並非門扇所開啟之最大範圍，因此認定上有所偏差。
      綜合以上說明，原告確實依法令及政府發給之執照詳予檢查，若檢查結果小
        部分瑕疵，大部分符合，並不影響實際使用安全時，請斟酌「檢查不實」之
        定義及尺度。
二、被告部分：
　(一)聲明：原告之訴駁回。
　(二)陳述：
　　原告所檢查申報之金來來ＫＴＶ，原告提起訴願後，被告再函台灣省建築師公會
    彰化辦事處詳細查明，據其函復原告檢查確有不實情事，本件因原告檢查簽證不
    實，且被告為保障人民生命安全、維護社會大眾權利及公共安全，依法予以處分
    並無不合之處，請予以駁回，以維法紀。
三、本院依職權會同兩造勘驗現場。
  理  由
一、按「建築物所有權人、使用人應維護建築物合法使用與其構造及設備安全。」、
    「供公眾使用之建築物，應由建築物所有權人、使用人定期委託中央主管建築機
    關認可之專業機構或人員檢查簽證，其檢查簽證結果應向當地主管建築機關申報
    。」、「第三項之檢查簽證事項、檢查期間、申報方式及施行日期，由內政部定
    之。」、「專業機構或人員檢查簽證內容不實者，處新臺幣六萬元以上三十萬元
    以下罰鍰，並移送各該主管機關依法懲處。」建築法第七十七條第一項、第三項
    及第五項、第九十一條第四項定有明文。
二、本件原告受託辦理金來來ＫＴＶ位於彰化縣彰化市○○路三四五號建築物之八十
    九年度公共安全檢查簽證及申報作業，經現場檢查後，向被告辦理申報，嗣系爭
    建築物經被告委託台灣省建築師公會彰化縣辦事處派員於八十九年十月九日赴現
    場辦理建築物公共安全檢查簽證及申報複查作業，發現原告之簽證內容有如下不
    符之處：(一)避難層不足二○○公分（一樓出入口，違反建築技術規則建築設計施
    工編第九十條第四款規定）；(二)避難層以外樓層（二、三樓）之出入口寬度不足
    一二○公分，且未設甲種防火門（違反建築技術規則建築設計施工編第九十一條
    三款規定）；(三)室內通路走廊寬度未達一一○公分（一、二、三樓，違反建築技
    術規則建築設計施工編第九十二規定）；(四)三樓緊急進口寬度未達七十五公分（
    違反建築技術規則建築設計施工編第一百零八條規定），有原告對系爭建物簽證
    之「建築物防火避難設施與設備安全檢查報告書」及申報書影本、經複查建築師
    林振商簽章之「建築物防火避難設施與設備安全複查報告書」、「彰化縣建築公
    共安全檢查複檢報告表」及其所附之複檢時現場照片等附本院卷可稽。
三、依建築技術規則建築設計施工編第九十條第四款規定，遊藝場之避難層出入口每
    處寬度不得小於二公尺；其第九十一條第三款規定，上開用途之建築物避難層以
    外之樓層，通達供避難使用之走道或直通樓梯間，其出入口每處之寬度不得小於
    一‧二公尺，並應裝設甲種防火門；其第九十二規定，室內通路走廊寬度不得小
    於一‧一○公尺；其第一百零八條規定，建築物在二層以上，第十層以下之各樓
    層，應設緊急進口，其開口寬應在七十五公分以上及高度一‧二公尺以上，或直
    徑一公尺以上之圓孔，且無柵欄，或其他阻礙物。經查，本院於九十一年九月三
    日至金來來ＫＴＶ現場，就系爭簽證不實部分勘驗結果：(一)系爭建物避難層即一
    樓店舖正面落地部分為三扇玻璃組成，左右兩扇固定無法開啟，中間為自動玻璃
    門，開啟時最大寬度為一一二公分，玻璃外之鐵板拉門原為銀色業經改漆為黃色
    ，勘驗時之現況與原告檢查時之所攝之照片，除鐵板拉門之顏色外並無不符之處
    ；(二)避難層以外樓層（二、三樓）之出入口即樓梯口之寬度分別為九十、九十一
    公分，且均無防火門之設置。(三)現場室內通路走廊有些柱位突出牆面，致使該部
    分走廊寬度變窄，經測量較窄處其寬度均介為八十至九十一公分間；(四)三樓緊急
    進口位於一卡拉ＯＫ廂房內，該緊急進口業經改裝，其木門寬八十三公分、高一
    七四公分，門口有一套Ｌ形沙發堵住門口，須移開沙發才能開門等情，有勘驗筆
    錄及當場拍攝之照片附本院卷可按。是以前開(一)至(三)項未符合行為時建築技術規
    則建築設計施工編之規定各如前述，複檢結果同此認定並無不合。至第(四)項部分
    ，據複檢建築師林振商提出之複檢當時三樓緊急進口測量照片顯示，其木門打開
    時（與牆壁呈九十度）僅約六十四公分，複檢結果認該緊急進口寬度未達七十五
    公分亦無不合。
四、原告雖主張前開(一)(二)項部分，依七十三年以前之舊有建築技術規則建築設計施工
    篇第九十一條列表備註欄規定，總樓地板面積未達五百平方公尺者，並不受建築
    物技術規則中之第九十條、九十一條之限制；又系爭建築物係於六十五年取得使
    用執照，並於八十六年六月二日彰工管字第○三五○號已核准變更用途為視聽伴
    唱遊藝場，又於八十八年五月二十四日彰工管字第七一六六號，准該建物之二、
    三樓變更用途為ＫＴＶ，原告當時係依據核准圖說進行檢查；另系爭室內走廊寬
    度，依舊有建築物防火避難設施及消防設備改善辦法第十二條之規定，並無不合
    云云。惟按建築設計、設備、材料及其用途常因時而異，消防及公共安全之標準
    自須亦隨之修正，原告為主管官署認可之專業人員，自應以簽證時之法令進行檢
    查，不得以七十三年之已失效法令標準進行檢查，況原告所謂之「列表備註欄」
    並非法律規定之內容，其影印之參考書籍（黃武達著建築技術規則解說七十一年
    版Ｂ九一─二頁）亦未註明其依據，原告此部分主張不足採取。又查系爭建物各
    層雖於八十六年、八十八年間經主管機關核准變更為視聽伴唱遊藝場使用，惟建
    築物用途變更雖經許可，原告身為專業人員仍應依法檢查簽證，原告主張其依據
    「核准圖說」進行檢查，係屬誤解其職責，亦無足採。再查，原告之檢查報告書
    記載之檢查項目，其中避難層出入口、避難層以外樓層出入口、走廊（室內通路
    ）分別註明法令依據為：「則設篇90」、「則設篇91」、「則設篇92.131.132
    」，並記載原告初次檢查及最後檢查均屬合格，則原告對於上開檢查項目分別依
    據建築技術規則建築設計施工編第九十條、第九十一條、第九十二條、第九十二
    條、第一百三十一條、第一百三十二條規定認定檢查合格，並非依據舊有建築物
    防火避難設施及消防設備改善辦法之標準實施檢查灼然甚明；原告（訴訟代理人
    戊○○）於本院九十一年九月三日勘驗時亦陳稱：「八十九年年底原告至台中縣
    政府，才知舊有建築物防火避難設施及消防設備改善辦法比較寬鬆，‧‧‧」及
    至本院詢問：「原告在建築物公共安全檢查申報書沒有考慮上開辦法？」始補稱
    ：「建築師知道有一舊有之辦法比較寬鬆，但無法提出書據，現在我們主張室內
    走廊寬度依照上開舊有建築物防火避難設施及消防設備改善辦法。」準此，原告
    實施檢查時既不知舊有建築物防火避難設施及消防設備改善辦法之規定內容，則
    其檢查時所為合格之簽證自非依據上開辦法而為，此觀原告上開檢查報告書對上
    開辦法隻字未提亦可明瞭。按舊有建築物防火避難設施及消防設備改善辦法係依
    建築法第七十七條之一訂定，該辦法第四條規定；「舊有建築物屬本法第七十七
    條第三項規定應申報之範圍者，其所有權人或使用人對於該舊有建築物防火避難
    設施之改善，應併同辦理申報。」本件系爭建物經營視聽歌唱業，為建築法第七
    十七條第三項規定之供公眾使用之建築物，縱屬舊有建築物，依上開規定，亦應
    就其符合舊有辦法之規定併同申報，原告之檢查申報書、報告書未陳明上開事實
    併同申報，其簽證亦屬不實。故原告主張系爭室內走廊寬度，依舊有建築物防火
    避難設施及消防設備改善辦法第十二條之規定並無不合乙節，核與其檢查報告所
    載不符，其檢查報告未註明上情向被告申報，仍屬簽證不實。
五、原告雖又主張三樓緊急進口之門扇若打開至一百八十度，該門之寬度應為七四‧
    七公分云云，惟原告未能就此舉證證明已難採信。查被告係於八十九年十月九日
    前往複查（檢），而原告簽證之申報書係同年四月十日送件，有該申報書及複檢
    報告表附本院卷可考，其間相距未逾半年，除非有反證，複檢之資料自可作原告
    有否據實檢查簽證之認定依據。次查，被告複檢所攝之三樓緊急進口照片，並未
    顯示系爭緊急進口之木門可開啟至一百八十度，縱認可開啟至一百八十度，依照
    片所示門框之寬度亦未達七十公分寬，且該夾板木門之厚度，依照片所示亦不可
    能達十公分，故原告主張該門之寬度達七四‧七公分乙節並非事實，無可憑採。
    又若果原有之緊急進口寬度符合法定規定，則業主何需改裝？顯然迄至複檢時，
    該三樓緊急進口並未符合法令規定至明。是被告複檢結果記載緊急進口寬度未達
    七十公分即無不合，原告此部分主張亦不足取。
六、綜上所述，原告上開主張無可採取，被告認原告系爭簽證內容不實，斟酌其情節
    輕重，依建築法第九十一條第四項規定處原告最低數額之罰鍰六萬元，經核並無
    不合，訴願決定予以維持亦無違誤，原告訴請撤銷均無理由，應予駁回。本件為
    簡易案件，爰不經言詞辯論逕為判決。
據上論結，本件原告之訴為無理由，依行政訴訟法第二百三十三條第一項、第二百三
十六條、第一百九十五條第一項後段、第九十八條第三項前段，判決如主文。
中　　華　　民　　國　　九十一　　　年　　　九　　　　月　　　三十　　　日
                 臺 中 高 等 行 政 法 院   第 三 庭
                                 法  官　許　金　釵
右正本證明與原本無異。
如不服本判決，應於判決送達後二十日內，以本訴訟事件所涉及之法律見解具有原則
性者，始得向本院提出上訴狀並表明上訴理由，經最高行政法院許可，否則不得上訴
；如於本判決宣示後送達前提起上訴者，應於判決送達後二十日內補提上訴理由書（
均應依對造人數提出繕本）。提起上訴應預繳送達用雙掛號郵票拾份（每份三十四元
）。
中　　華　　民　　國　　九十一　　　年　　　九　　　　月　　　三十　　　日
　　　　　　　　　　　　　　　　　　　　 法院書記官　蔡逸媚
